ACORDAO-COMPLETO-2574827

ACÓRDÃO 325/2023 ATA 7/2023 - PLENÁRIO

VISTOS, relatados e discutidos estes autos de monitoramento decorrente do Acórdão 1579/2022-TCU-Plenário, relativo ao acompanhamento da desestatização da Ferrovia Interna do Porto de Santos (Fips) .
ACORDAM os Ministros do Tribunal de Contas da União, reunidos em Sessão Plenária, com fundamento no art. 243 do Regimento Interno do TCU, e diante das razões expostas pelo Relator, em:
9.1. considerar implementada a recomendação do item 9.2, cumprida a determinação do item 9.3 e em implementação a recomendação exarada no item 9.4, todas do Acórdão 1579/2022-TCU-Plenário; 
9.2. autorizar à AudPortoFerrovia que realize as seguintes fiscalizações, observadas as disposições dos artigos 2º e 4º da Resolução TCU 346/2022, com foco na: 
9.2.1. implementação da transição da atual gestora, a Portofer Transportes Ferroviário Ltda., para a entidade cessionária que vier a ser formada pelos interessados vencedores do Chamamento Público 02/2022; 
9.2.2. execução do Termo de Convênio de Cooperação Técnica e Delegação de Competências Técnicas s/n, firmado entre a ANTT e Antaq, inclusive quanto ao cumprimento do item 9.4 do Acórdão 1579/2022-TCU-Plenário, que preceitua a asseguração das premissas do modelo em atenção à transparência, ao amplo acesso à infraestrutura e à mitigação de concentração de poder decisório; e, 
9.2.3. a integração entre a cessão da FIPS e a prorrogação da MRS Logística S/A.;
9.3 informar ao Ministério dos Portos e Aeroportos, à empresa pública Santos Port Authority (SPA) , à ANTT, à Antaq, e aos interessados vencedores do Chamamento Público 02/2022, a saber, a Ferrovia Centro Atlântica S/A, a MRS logística S/A e a Rumo S/A, do presente Acórdão, destacando que o relatório e o voto que fundamentam a deliberação ora encaminhada podem ser acessados por meio do endereço eletrônico www.tcu.gov.br/acordaos; 
9.4. encerrar o presente processo, com fundamento no art. 169, inciso V, do Regimento Interno do TCU.

Monitoramento de acórdão que julgou processo de desestatização dos atos e procedimentos preparatórios para a cessão onerosa de uso da Ferrovia Interna do Porto de Santos (Fips).

Autoridade Portuária de Santos S.A; Ministério da Infraestrutura (extinto).

3. Interessados/Responsáveis:
3.1. Interessado: Agência Nacional de Transportes Aquaviários (04.903.587/0001-08).

13.1. Ministros presentes: Vital do Rêgo (na Presidência), Benjamin Zymler, Augusto Nardes, Jorge Oliveira e Antonio Anastasia (Relator).
13.2. Ministros-Substitutos convocados: Augusto Sherman Cavalcanti, Marcos Bemquerer Costa e Weder de Oliveira.

ANTONIO ANASTASIA

Inicialmente, reproduzo a instrução de mérito da Unidade de Auditoria Especializada em Infraestrutura Portuária e Ferroviária - AudPortoFerrovia (peça 162) , que contou com a anuência do diretor (peça 163) .
"Cuidam os autos de Monitoramento do Acórdão 1579/2022-TCU-Plenário, de 6/7/2022, Relator Antonio Anastasia, que julgou o processo de Desestatização (DES) dos atos e procedimentos preparatórios para a cessão onerosa de uso da Ferrovia Interna do Porto de Santos (Fips) , localizada no interior da área poligonal do Porto de Santos, de titularidade da Santos Port Authority (SPA) . 
HISTÓRICO 
O Acórdão 1579/2022-TCU-Plenário (peça 135) , de 6/7/2022, ora em monitoramento, deliberou nos seguintes termos:
9.1. informar à Autoridade Portuária do Porto de Santos e ao Ministério da Infraestrutura que não foram encontrados óbices à utilização da modelagem submetida ao TCU para análise, nos termos da IN-TCU 81/2018, visando a realização da desestatização da Ferrovia Interna do Porto de Santos (Fips) no modelo de Associação, desde que atendidos e dando ciência a este Tribunal acerca das medidas adotadas em relação aos itens 9.2 e 9.3 com antecedência mínima de quinze dias da data assinatura do contrato de cessão; 
9.2. recomendar à Autoridade Portuária do Porto de Santos e ao Ministério da Infraestrutura que, na eventualidade de que apenas uma operadora ferroviária seja habilitada no chamamento público e, por consequência, adote-se o modelo de sociedade unipessoal, seja inserida cláusula na minuta de contrato da entidade cessionária da Fips de forma que permita-se a cessão de uso da ferrovia por um prazo máximo de dois anos, mantidas as premissas da modelagem, principalmente quanto ao regime de não lucratividade e às boas práticas de transparência e governança, aproveitando-se da modelagem contratual baseada na Associação, art. 53 da Lei 10.406/2002 (código civil) , e na oportunidade de negócio disposta no art. 28, §3°, II da Lei 13.303/2016; 
9.3. determinar à Autoridade Portuária do Porto de Santos, à Agência Nacional de Transportes Terrestres e à Agência Nacional de Transportes Aquaviários que, previamente à publicação do Edital de Chamamento referente à Cessão da Fips, deem ampla publicidade ao Termo Aditivo do Convênio de Cooperação Técnica e Delegação de Competências entre Antt e Antaq, com o seu respectivo Plano de Trabalho e definição de responsabilidades para a fiscalização da Fips, de forma que preveja a condução de possíveis processos administrativos sancionadores, com fundamento no inciso I, do parágrafo único, do art. 24 e no inciso I, do § 1° , do art. 27, todos da Lei 10.233/2001, e Parágrafo único do art. 56-A da Lei 12.815/2013; 
9.4. recomendar à Autoridade Portuária do Porto de Santos, à Agência Nacional de Transportes Terrestres e à Agência Nacional de Transportes Aquaviários que, no acompanhamento e na fiscalização da gestão da Associação, assegurem as premissas do modelo em atenção à transparência, ao amplo acesso à infraestrutura e à mitigação de concentração de poder decisório; 
9.5. autorizar o ingresso da Agência Nacional de Transportes Aquaviários nos autos como parte interessada;
9.7. restituir os autos à SeinfraPortoFerrovia para monitoramento do presente Acórdão.  (grifo nosso) 
EXAME TÉCNICO
Após o aludido acórdão, foram devidamente notificadas as seguintes entidades: Autoridade Portuária de Santos S/A - SPA (peças 139 e 143) , Agência Nacional de Transportes Aquaviários - Antaq (peças 140 e 144) , Agência Nacional de Transportes Terrestres - ANTT (peças 141, 142 e 159-161) e Ministério da Infraestrutura (peças 145 e 146) .
Em resposta às notificações expedidas, a Antaq apresentou o Acórdão 462-2022-ANTAQ, de 11/8/2022, proferido no processo 50300.002728/2013-92, em atendimento ao acórdão objeto deste monitoramento, que aprovou "o Termo Aditivo-MINUTA GAT (SEI 1687080) , que inclui o Plano de Trabalho Ferroviário para o Porto de Santos no escopo de Convênio de Cooperação Técnica e Delegação de Competências firmado entre ANTAQ e ANTT" (peça 148 a 152) ;
A Autoridade Portuária de Santos S/A apresentou documentos e informações (peças 153-158) , de onde extraímos o seguinte, em síntese:
5.1	A SPA iniciou o chamamento público 2/2022, para identificar interessados em celebrar Contrato de Cessão relativo à gestão, operação, manutenção e expansão da Ferrovia Interna do Porto de Santos - FIPS. 
5.2	No link acima, constavam os seguintes documentos até a elaboração desta instrução, cujo último documento é datado de 17/10/2022 (peça 158) , que está em atendimento até 1/12/2022, entre eles:
Chamamento Público Constitutivo nº 02/2022:
- Edital Chamamento Público Constitutivo nº 02/2022
Anexos:
· ANEXO I: Minuta de Contrato de Cessão
· ANEXO II: Plano de Investimentos Mínimos
· ANEXO III: Regras de Rateio de Investimentos, Custos e Despesas
· ANEXO IV: Indicadores de Perfomance
· ANEXO V: Regulamento de Interferências Rodoferroviárias
· ANEXO VI: Manual de Normas de Segurança, Higiene e Medicina do Trabalho
· ANEXO VII: Diretrizes Operacionais
· ANEXO VIII: Diretrizes de Sustentabilidade
· ANEXO IX: Diretrizes de Governança Corporativa da CESSIONÁRIA
· ANEXO X: Edital de Chamamento Público Periódico
· ANEXO XI: Acervo Técnico de Edificações e Vias Férreas:  ANEXO XI: Acervo Técnico de Edificações e Vias Férreas; e, ANEXO XI: Outros Documentos
· ANEXO XII: Relações de Equipamentos e Bens
· ANEXO XIII: Modelo de declaração com a indicação sobre a forma pretendida de participação na CESSIONÁRIA: Associado Investidor ou Associado Não Investidor
· ANEXO XIV: Modelo de declaração de que não possui em seu quadro de pessoal empregados menores de 18 (dezoito) anos em trabalho noturno, perigosos ou insalubres, e menores de 16 (dezesseis) anos em qualquer trabalho, salvo na condição de aprendiz a partir de 14 (catorze) anos
· ANEXO XV: Modelo de declaração do Interessado de que dispõe de recursos financeiros próprios ou de terceiros, como financiamentos, suficientes para cumprir as obrigações de aporte necessárias à consecução do objeto do Contrato de Cessão
· ANEXO XVI: Termos e condições mínimas do seguro-garantia
· ANEXO XVII: Modelo de Carta de Fiança Bancária
· ANEXO XVIII: Diretrizes mínimas de estrutura jurídica e de governança para constituição da entidade
· ANEXO XIX: Modelo de Termo de Compromisso de transferência da qualidade de Associado
· ANEXO XX: Modelo de Termo de Compromisso de Constituição da CESSIONÁRIA
Aviso DOU - Chamamento Público Constitutivo nº 02/2022 - 06/09/2022
Respostas aos pedidos de esclarecimentos/impugnações - Chamamento Público Constitutivo nº 02/2022 - 27/09/2022
Publicação DOU - Aviso - 29/09/2022
Lista dos Interessados Aprovados no Chamamento Público Constitutivo nº 02/2022 - 06/10/2022
Publicação DOU - Aviso - 10/10/2022
Resultado Final e Convocação - 17/10/2022
Publicação DOU - Aviso - 19/10/2022
5.3	Em relação ao subitem 9.2, da decisão monitorada, o edital de chamamento foi revisado para incluir as seguintes regras (peça 157) : 
	a) na hipótese de ser aprovado um único Interessado, o modelo societário a ser adotado deverá ser compatível com as premissas e regras que norteiam este Edital de Chamamento Público e Anexos, sendo mandatória a realização de Chamamento Público Periódico, conforme previsto na Cláusula Nona, da Minuta de Contrato de Cessão (subitens 1.5 e 3.4 e Anexo X) ;
	b) em caso de apenas um interessado seja aprovado para executar a gestão da FIPS, este operador ferroviário terá a liberdade de propor o modelo societário mais aderente à sua estrutura e ao seu modelo de negócio, desde que observe as premissas que norteiam a modelagem, a saber: gestão cooperativa (subitem 12.2.4, alínea "ii") ; autorregulação operacional (subitem 12.2.4, alínea "ii") ; reversão dos lucros na consecução da atividade fim da Cessionária e permeabilidade a novos entrantes com realização de Chamamentos Públicos Periódicos a cada dois anos (subitem 3.4) ;
	c) caso a Cessionária seja constituída por um único operador ferroviário, ao longo da vigência contratual, sempre que houver viabilidade jurídica, a entidade deverá ser convertida necessariamente em Associação (vide subitem 2.1.1. do Anexo XVIII do Edital) ;
	d) o item 6.2.5 do Edital de Chamamento Público Constitutivo passou a facultar que os interessados poderão participar da chamada pública como operador ferroviário habilitado perante a ANTT que realiza movimentação de cargas via modal ferroviário no Porto de Santos, com expectativa comprovada de movimentação de carga para os próximos 2 (dois) anos, ou por meio de sua pessoa jurídica controladora comum, direta ou indiretamente, de 2 ou mais operadores ferroviários que pertençam a mesmo Grupo Econômico e que possuam interesse em participar da Cessionária;
	e) se houver aprovação de mais de 1 (um) operador ferroviário pertencente ao mesmo Grupo Econômico em concomitância com operador ferroviário de outro Grupo Econômico, para constituir a Associação ou integrá-la, haverá sempre a transmissão obrigatória por parte dos operadores ferroviários controlados à pessoa jurídica controladora comum, conforme consta nos itens 7.1.2 do Edital de Chamamento Público Constitutivo e 2.4, XII e 3.3.1.4. do Anexo XVIII do Edital) ;
5.3.1	Ainda sobre o subitem 9.2 do acórdão monitorado, o Edital de Chamamento Público Constitutivo e a minuta do Contrato de Cessão foram alterados para prever que os interessados aprovados deverão constituir a Cessionária e apresentar o seu estatuto após a celebração do Instrumento, no prazo de 60 dias, sob pena da possibilidade de rescisão unilateral imediata do contrato, respeitados os princípios da ampla defesa e do contraditório e sem prejuízo da execução da garantia prevista no edital do chamamento e da adoção de medidas administrativas e judiciais por descumprimento de obrigação contratual.
5.3.2	Após a referida constituição, a cessionária deverá executar o Plano de Transição Operacional no prazo de 90 (noventa) dias (Cláusula Quinta) , também sujeita às mesmas penalidades anteriormente descritas, em caso de não concretização da transição.
5.3.3	Com a concretização da transição, será rescindido o Contrato DP/25.2000, ocasião em que a cessionária substituirá a Portofer Transportes Ferroviário Ltda., como gestora da FIPS.
5.4	Quanto ao subitem 9.3 do acórdão monitorado, esclareceu que o extrato do Primeiro Termo Aditivo ao Convênio de Cooperação Técnica e Delegação de Competência, celebrado entre a ANTAQ e a Agência Nacional de Transportes Terrestres - ANTT, foi publicado previamente ao edital de chamamento, tal como determinado por este Tribunal.
5.5	Houve ainda a alteração do Edital, quanto ao quórum de deliberação para as matérias deliberadas no âmbito da Assembleia e do Conselho de Administração da Cessionária, previstas nas cláusulas 3.2 e 3.4, do Anexo VIII do Edital, no sentido de que a lista do quórum fosse preestabelecida pela SPA.
5.6	A Cláusula Décima - Investimentos Mínimos, da minuta do Contrato de Cessão foi alterada para contemplar melhorias identificadas pelos possíveis interessados e que mitigue riscos de pleitos pela futura Cessionária, para estabelecer o prazo máximo de 5 (cinco) anos para conclusão dos Investimentos Mínimos, a fim de fazer constar que a sua contagem será a partir da aprovação dos respectivos projetos executivos das obras pela Cedente (peça 154, p. 14) .
5.6.1	No que se refere aos projetos executivos, para investimentos com prazo de execução de até três anos, os projetos deverão ser elaborados em até 180 (cento e oitenta) dias, contados da data de notificação da aprovação da ordem de prioridade pela Cedente, enquanto para os demais projetos elencados no rol de investimentos mínimos, o prazo de elaboração dos projetos é de 360 (trezentos e sessenta) dias.
5.6.2	Registrou ainda que a alteração de prazo de cinco para três anos se justifica pelo fato de que o Viário Rodoviário é essencial para viabilizar o acesso ao novo terminal de passageiros na região do Valongo, na margem direita do Porto de Santos, cujo início de operação deve ocorrer entre 2027 e 2028. Assim, para que não inviabilize a implantação do planejamento portuário de Santos, antecipou-se a conclusão das referidas obras.
A ANTT, por meio do Ofício SEI 38773/2022/GAB-DG/DIR, de 20/12/2022, encaminhou informações e documentos pertinentes aos aludidos subitens 9.3 e 9.4, do Acórdão em monitoramento (peças 159-161) , de onde se extraiu o seguinte:
6.1	No que se refere ao item 9.3 do Acórdão, cabe destacar que a ANTT deu ampla publicidade ao Primeiro Termo Aditivo do Convênio de Cooperação Técnica e Delegação de Competências entre ANTT e ANTAQ assim que este foi celebrado.
6.2	Em relação ao item 9.4 do Acórdão, a ANTT sustentou que, no limite de suas competências legais e em conformidade com o Primeiro Termo Aditivo do Convênio de Cooperação Técnica e Delegação de Competência entre a ANTT e a ANTAQ, não medirá esforços para assegurar as premissas de transparência, amplo acesso à infraestrutura ferroviária e a mitigação de concentração de poder decisório, adotadas no modelo para a cessão onerosa de uso da Ferrovia Interna do Porto de Santos (Fips) .
Em análise, constata-se que tal como consta do sítio eletrônico da SPA [ (Santos Port Authority (portodesantos.com.br) ] e da última peça do presente processo (peça 158) , foram encaminhadas informações do andamento até 17/10/2022, quando ocorreu o chamamento dos interessados aprovados para cumprimento dos subitens 12.2.2, 12.2.3 e 12.2.4, do Edital de Chamamento Público 02/2022, que dispõem da seguinte forma:
12.2.2. Envio do (s) nome (s) do (s) representante (s) e dados do (s) Interessado (s) Aprovado (s) no Chamamento Público Constitutivo, para envio de notificações, pedidos de informações e/ou de esclarecimentos pela SPA, bem como nome (s) e dados do (s) responsável (eis) por representar os Interessados Aprovados nas tratativas com a CEDENTE até a efetiva constituição da CESSIONÁRIA; 
12.2.3. Termo de Compromisso, por meio do qual o (s) Interessado (s) Aprovado (s) obriga (m) -se a constituir a CESSIONÁRIA, promovendo a aprovação da Política de Transações com Partes Relacionadas e o registro dos respectivos atos constitutivos e estatuto nos prazos assinalados no Contrato de Cessão, na forma do Anexo XVIII - Diretrizes Mínimas de Estrutura Jurídica e de Governança para constituição da entidade, conforme modelo disposto no Anexo XX deste Edital.
12.2.4. Minuta de Plano de Transição Operacional a fim de assegurar a transferência segura e sem interrupção das operações ferroviárias no Porto de Santos, devendo observar, no mínimo, os seguintes requisitos: i. proposta de criação de um Comitê de Transição, a ser liderado pela CESSIONÁRIA e com participação de representante da CEDENTE e da Portofer Transporte Ferroviário Ltda., na qualidade de atual gestora da ferrovia interna do Porto de Santos; ii. proposta relativa à etapa de Operação Assistida e respectivo cronograma, com duração mínima de 45 (quarenta e cinco) dias, período no qual os membros do Comitê de Transição e os profissionais previamente indicados por eles, deverão atuar conjuntamente a fim de que o (s) Interessado (s) aprovado (s) se familiarize (m) com a gestão cooperativa e a autorregulação operacional empregadas no âmbito do Contrato DP/25.2000; iii. proposta de cronograma relativa à entrega de relatórios intermediários e conclusivos, elaborados com a participação dos membros da Comitê de Transição, contendo informações sobre a Operação Assistida e eventuais alterações/melhorias operacionais a serem empregadas por ocasião do início da execução do Contrato de Cessão; e iv. Plano de Transição Operacional deverá ser concluído no prazo máximo de 90 (noventa) dias, sob pena de rescisão contratual e adoção das medidas administrativas e judiciais cabíveis por descumprimento de obrigação contratual.
Em nova consulta no sítio eletrônico da SPA, realizada em 23/1/2023, constatou-se que os interessados aprovados solicitaram e tiveram os pleitos acatados, quanto aos seguintes itens, bem como houve a convocação para a assinatura do contrato de cessão, ainda não juntado no citado sítio eletrônico:
Cláusula quinta - do plano de transição operacional - possibilidade prorrogação por mais 45 dias para a implantação do plano de transição operacional, cujo prazo original era de 90 dias;
Cláusula trigésima oitava - da rescisão do contrato por inexecução contratual da cessionária ou da cedente - inclusão do termo "implantação";
Cláusula primeira - das definições - inclusão do termo "implantação";
Cláusula vigésima quinta - das responsabilidades e riscos atribuídos à cessionária - definição do marco inicial para a responsabilidade da Cessionária, em especial, a data de assunção contratual; e,
A SPA ratifica a resposta dada aos esclarecimentos e impugnações publicada, em 27/09/2022, no sentido de que eventuais valores devidos pela CESSIONÁRIA por ocasião da extinção antecipada do Contrato de Arrendamento DP/25.2000 será limitada a 5% da estimativa dos Investimentos Mínimos previstos no Contrato de Cessão, equivalente ao montante de R$ 44.550.000,00 (quarenta e quatro milhões e quinhentos e cinquenta mil reais) . Valores que excederem o valor de R$ 44.550.000,00 serão custeados direta e exclusivamente pela CEDENTE, sem que caiba à CESSIONÁRIA qualquer responsabilidade por tais valores excedentes, nem mesmo de forma subsidiária.
Portanto verifica-se que os aludidos documentos ainda não encerraram o ciclo de transição para a nova administração, logo o presente monitoramento encontra-se prejudicado e limitado aos atos ocorridos até a presente data.
Em relação aos subitens 9.2 e 9.3, verifica-se que houve pleno cumprimento, considerando que o edital de chamamento foi devidamente regulamentado para hipótese de aparecer apenas um interessado, não obstante o fato de que houve o comparecimento de três interessados, entre eles, a Ferrovia Centro Atlântica S/A, a MRS logística S/A e a Rumo S/A (peça 158) , em relação ao primeiro subitem, e quanto ao outro, foi devidamente regulamentada a relação entre a Antaq e a Antt, para fins de atuação conjunta das Agências sobre a execução do contrato de cessão da FIPS, cuja regulamentação ocorreu por meio de convênio de cooperação técnica e delegação de competências (peça 155) .
Resta pendente a implantação do subitem 9.4, pois depende da formalização contratual e efetiva transição da atual gestora, a Portofer Transportes Ferroviário Ltda., para a entidade cessionária que vier a ser formada pelos interessados vencedores (peça 158) .
O monitoramento do subitem 9.4 deve ser realizado em conjunto com a fiscalização da efetiva implementação do convênio de cooperação técnica entre a ANTT e Antaq (subitem 9.3) , sem prejuízo dos atos de transição da gestão da Portofer Transportes Ferroviário Ltda. para a entidade formada pelos interessados (peça 158) , o qual somente pode ser realizada em momento posterior, provavelmente a partir do segundo semestre de 2023. 
Assim, o presente processo pode ser julgado pelo cumprimento parcial do Acórdão 1579/2022-TCU-Plenário, sem prejuízo de recomendar a continuidade do presente monitoramento, em momento posterior, juntamente com a realização de fiscalização dos atos praticados até a efetiva operacionalização da FIPS, e ainda do encerramento do presente processo.
É oportuno registrar que a questão da cessão da FIPS pode ser avaliada em conjunto com o monitoramento do Acórdão 1234/2022-TCU-Plenário, de 1º/6/2022, que trata da prorrogação da concessão da Malha Regional Sudeste, inclusive da Ferradura do Porto de Santos, tendo em vista a necessária integração e harmonia entre esses dois empreendimentos.
	Voto do Relator Min. Jorge Oliveira
31. O trecho da Ferradura, embora operado pela MRS, movimenta cargas originárias de outras malhas ferroviárias. A distribuição atual aproximada é a seguinte: 62% da movimentação é detida pela Malha Paulista (Rumo) , 25% pela Ferrovia Centro-Atlântica (VLI) e 13% da própria MRS. As outras operadoras remuneram a MRS Logística por meio de tarifa de direito de passagem. 
32. Em relação a esse trecho da ferrovia, foram estabelecidos cenários alternativos, tais como a realização de nova licitação especificamente para esse trecho, ou a retirada da Ferradura da concessão da MRS e sua incorporação à Ferrovia Interna do Porto de Santos (Fips) . Após todas as análises, a ANTT concluiu que a melhor alternativa é realizar a prorrogação antecipada mantendo a Ferradura na concessão da Malha Regional Sudeste, agregando cláusulas regulatórias mais modernas no contrato de concessão - inclusive com regulamentações específicas conjuntas entre a ANTT e a Agência Nacional de Transportes Aquaviários (Antaq) , na busca de promover a integração operacional da Ferradura com as linhas da Fips.
CONCLUSÃO 
Nos termos disciplinados nos Padrões de Monitoramento (parágrafos 32.5.1, 32.5.2 e 54) aprovados pela Portaria-Segecex 27/2009, apresenta-se o Quadro Resumo com o grau de atendimento das determinações/recomendações constantes da deliberação sob foco (Acórdão 1439/2015-TCU-Plenário) :
	Grau de implementação da deliberação - Acórdão 1439/2015-TCU-Plenário

	Item da Deliberação
	Cumprida/ implementada
	Em cumprimento/ implementação
	Parcialmente cumprida/ implementada
	Não cumprida/ implementada
	Não aplicável

	9.2. recomendar à Autoridade Portuária do Porto de Santos e ao Ministério da Infraestrutura que, na eventualidade de que apenas uma operadora ferroviária seja habilitada no chamamento público e, por consequência, adote-se o modelo de sociedade unipessoal, seja inserida cláusula na minuta de contrato da entidade cessionária da Fips de forma que permita-se a cessão de uso da ferrovia por um prazo máximo de dois anos, mantidas as premissas da modelagem, principalmente quanto ao regime de não lucratividade e às boas práticas de transparência e governança, aproveitando-se da modelagem contratual baseada na Associação, art. 53 da Lei 10.406/2002 (código civil) , e na oportunidade de negócio disposta no art. 28, §3°, II da Lei 13.303/2016; 
	x
				
	9.3. determinar à Autoridade Portuária do Porto de Santos, à Agência Nacional de Transportes Terrestres e à Agência Nacional de Transportes Aquaviários que, previamente à publicação do Edital de Chamamento referente à Cessão da Fips, deem ampla publicidade ao Termo Aditivo do Convênio de Cooperação Técnica e Delegação de Competências entre Antt e Antaq, com o seu respectivo Plano de Trabalho e definição de responsabilidades para a fiscalização da Fips, de forma que preveja a condução de possíveis processos administrativos sancionadores, com fundamento no inciso I, do parágrafo único, do art. 24 e no inciso I, do § 1° , do art. 27, todos da Lei 10.233/2001, e Parágrafo único do art. 56-A da Lei 12.815/2013; 
	x
				
	9.4. recomendar à Autoridade Portuária do Porto de Santos, à Agência Nacional de Transportes Terrestres e à Agência Nacional de Transportes Aquaviários que, no acompanhamento e na fiscalização da gestão da Associação, assegurem as premissas do modelo em atenção à transparência, ao amplo acesso à infraestrutura e à mitigação de concentração de poder decisório; 
		x
			
	Quantidade
	2
	1
	0
	0
	0

	Percentual
	66,7 %
	33,33 %
	0 %
	0 %
	0 %

PROPOSTA DE ENCAMINHAMENTO 
 Diante do exposto, submetem-se os autos, à consideração superior, propondo-se o seguinte: 
11.1	considerar cumpridas, com fundamento no art. 243 do Regimento Interno do TCU, a recomendação e a determinação constante dos itens 9.2 e 9.3, respectivamente, do Acórdão 1579/2022-TCU-Plenário, de 6/7/2022, Relator Antonio Anastasia;
11.2 	considerar em cumprimento, com fundamento no art. 243 do Regimento Interno do TCU, a recomendação constante do item 9.4, do aludido acórdão;
11.3	autorizar à SeinfraPortoFerrovia que realize, em momento oportuno, fiscalização sobre os seguintes pontos: 
	a) implementação da transição da atual gestora, a Portofer Transportes Ferroviário Ltda., para a entidade cessionária que vier a ser formada pelos interessados vencedores do Chamamento Público 02/2022; 
	b) execução do Termo de Convênio de Cooperação Técnica e Delegação de Competências Técnicas s/n, firmado entre a ANTT e Antaq, inclusive quanto ao cumprimento do subitem 9.4, do retrocitado acórdão, que preceitua a asseguração das premissas do modelo em atenção à transparência, ao amplo acesso à infraestrutura e à mitigação de concentração de poder decisório; e, 
	c) a integração entre a cessão da FIPS e a prorrogação da MRS Logística S/A.
11.4	informar ao Ministério dos Portos e Aeroportos, à empresa pública Santos Port Authority (SPA) , à ANTT, à Antaq, e aos interessados vencedores do Chamamento Público 02/2022, a saber, à Ferrovia Centro Atlântica S/A, à MRS logística S/A e à Rumo S/A, do acórdão que vier a ser proferido, destacando que o relatório e o voto que fundamentam a deliberação ora encaminhada podem ser acessados por meio do endereço eletrônico www.tcu.gov.br/acordaos e que, caso tenha interesse, o Tribunal pode encaminhar-lhe cópia desses documentos sem quaisquer custos; e, 
11.5	encerrar o presente processo, com fundamento no art. 169, inciso V, do Regimento Interno do TCU."
É o Relatório.

Soraya Marina Barcelos (87.056/OAB-MG), representando Ferrovia Norte Sul S/A; Soraya Marina Barcelos (87.056/OAB-MG), representando Ferrovia Centro Atlântica S/A; Daniel Vieira Bogéa Soares (34311/OAB-DF), Soraya Marina Barcelos (87.056/OAB-MG) e outros, representando VLI Multimodal S.A..

Não atuou.

MONITORAMENTO. DESESTATIZAÇÃO. CESSÃO ONEROSA. FERROVIA INTERNA DO PORTO DE SANTOS. FIPS. AUSÊNCIA DE ÓBICES AO PROSSEGUIMENTO DA CESSÃO. DETERMINAÇÃO. RECOMENDAÇÃO. DETERMINAÇÕES E RECOMENDAÇÕES TOTAL OU PARCIALMENTE ATENDIDAS. AUTORIZAÇÃO DE FISCALIZAÇÕES.

DESESTATIZAÇÃO (DES)

Unidade de Auditoria Especializada em Infraestrutura Portuária e Ferroviária (AudPortoFerrovia).

Trata-se de monitoramento decorrente do Acórdão 1579/2022-TCU-Plenário, relativo ao acompanhamento da desestatização dos atos e procedimentos preparatórios para a cessão onerosa de uso da Ferrovia Interna do Porto de Santos (Fips) , localizada no interior da área poligonal do Porto de Santos, de titularidade da Santos Port Authority (SPA) .
2. 	De forma resumida, seguem as determinações e recomendações, ora em monitoramento:
9.2. recomendar à Autoridade Portuária do Porto de Santos e ao Ministério da Infraestrutura que, na eventualidade de que apenas uma operadora ferroviária seja habilitada no chamamento público e, por consequência, adote-se o modelo de sociedade unipessoal, seja inserida cláusula na minuta de contrato da entidade cessionária da Fips de forma que permita-se a cessão de uso da ferrovia por um prazo máximo de dois anos, mantidas as premissas da modelagem, principalmente quanto ao regime de não lucratividade e às boas práticas de transparência e governança, aproveitando-se da modelagem contratual baseada na Associação, art. 53 da Lei 10.406/2002 (código civil) , e na oportunidade de negócio disposta no art. 28, §3°, II da Lei 13.303/2016; 
9.3. determinar à Autoridade Portuária do Porto de Santos, à Agência Nacional de Transportes Terrestres e à Agência Nacional de Transportes Aquaviários que, previamente à publicação do Edital de Chamamento referente à Cessão da Fips, deem ampla publicidade ao Termo Aditivo do Convênio de Cooperação Técnica e Delegação de Competências entre Antt e Antaq, com o seu respectivo Plano de Trabalho e definição de responsabilidades para a fiscalização da Fips, de forma que preveja a condução de possíveis processos administrativos sancionadores, com fundamento no inciso I, do parágrafo único, do art. 24 e no inciso I, do § 1° , do art. 27, todos da Lei 10.233/2001, e Parágrafo único do art. 56-A da Lei 12.815/2013; 
9.4. recomendar à Autoridade Portuária do Porto de Santos, à Agência Nacional de Transportes Terrestres e à Agência Nacional de Transportes Aquaviários que, no acompanhamento e na fiscalização da gestão da Associação, assegurem as premissas do modelo em atenção à transparência, ao amplo acesso à infraestrutura e à mitigação de concentração de poder decisório; 
3.	Quanto à recomendação versada no subitem 9.2, verificou-se que o edital de chamamento foi devidamente regulamentado para hipótese de aparecer apenas um interessado. Assim, entendo que a recomendação foi devidamente implementada. 
4.	Tendo em vista que a relação entre a Antaq e a ANTT foi regulamentada, por meio de convênio de cooperação técnica e delegação de competências, para fins de atuação conjunta das Agências sobre a execução do contrato de cessão da FIPS, considero que a determinação prolatada no subitem 9.3 foi cumprida.
Ressalto que, em atendimento ao chamamento público 02/2022 para cessão da Fips, compareceram três interessados: a Ferrovia Centro Atlântica S/A, a MRS logística S/A e a Rumo S/A. Entretanto, ainda não ocorreu a efetiva transição da atual gestora, a Portofer Transportes Ferroviário Ltda., para a entidade cessionária a ser formada pelos interessados, o que impede o atendimento ao item 9.4 do referido Acórdão.
Desta forma, considero pertinente a continuidade do monitoramento do subitem 9.4 juntamente com ação de controle desta Corte visando verificar os atos praticados até a efetiva operacionalização da Fips e a implementação do convênio de cooperação técnica entre a ANTT e Antaq para a fiscalização da Fips (subitem 9.3 do Acórdão monitorado) .
A AudPortoFerrovia esclarece que a "cessão da FIPS pode ser avaliada em conjunto com o monitoramento do Acórdão 1234/2022-TCU-Plenário, de relatoria do Ministro Jorge Oliveira, que trata da prorrogação da concessão da Malha Regional Sudeste, inclusive da Ferradura do Porto de Santos, tendo em vista a necessária integração e harmonia entre esses dois empreendimentos."
	Voto do Relator Min. Jorge Oliveira
31. O trecho da Ferradura, embora operado pela MRS, movimenta cargas originárias de outras malhas ferroviárias. A distribuição atual aproximada é a seguinte: 62% da movimentação é detida pela Malha Paulista (Rumo) , 25% pela Ferrovia Centro-Atlântica (VLI) e 13% da própria MRS. As outras operadoras remuneram a MRS Logística por meio de tarifa de direito de passagem. 
32. Em relação a esse trecho da ferrovia, foram estabelecidos cenários alternativos, tais como a realização de nova licitação especificamente para esse trecho, ou a retirada da Ferradura da concessão da MRS e sua incorporação à Ferrovia Interna do Porto de Santos (Fips) . Após todas as análises, a ANTT concluiu que a melhor alternativa é realizar a prorrogação antecipada mantendo a Ferradura na concessão da Malha Regional Sudeste, agregando cláusulas regulatórias mais modernas no contrato de concessão - inclusive com regulamentações específicas conjuntas entre a ANTT e a Agência Nacional de Transportes Aquaviários (Antaq) , na busca de promover a integração operacional da Ferradura com as linhas da Fips.
8.	Nesse sentido, concordo com a realização de novas ações de controle para analisar a integração entre a cessão da FIPS e a prorrogação da MRS Logística S/A. e dar continuidade ao presente monitoramento.
Do exposto, VOTO por que seja aprovado o Acórdão que ora submeto a este Colegiado.
TCU, Sala das Sessões, em 1 de março de 2023.
ANTONIO ANASTASIA 
Relator